【裁判字號】    92,台上,2362
【裁判日期】    921031
【裁判案由】    給付扶養費用
【裁判全文】
最高法院民事判決                              九十二年度台上字第二三六二號
    上  訴  人  乙○○
    訴訟代理人  吳孟玲律師
    被 上訴 人  甲○○
右當事人間請求給付扶養費用事件，上訴人對於中華民國九十年十二月十一日台灣高
等法院第二審判決（九十年度家上字第二五八號），提起上訴，本院判決如左：
    主  文
原判決廢棄，發回台灣高等法院。
    理  由
本件被上訴人主張：兩造於民國六十六年間結婚，育有女丙○○及子丁○○，嗣因兩
造感情不睦，於七十九年間即已分居，並於八十年二月十二日訂立離婚協議書，惟並
未辦理離婚登記，自斯時起，上開子女皆由伊獨力扶養，上訴人未曾分擔分文扶養費
。迨八十七年十二月四日，兩造復協議離婚並辦理登記，伊自八十年二月十二日起至
子女成年之日止，代上訴人墊付子女每人每月生活、教育費用以新台幣（下同）四萬
元計算，共計一百五十萬元等情，求為命上訴人如數給付並加計法定遲延利息之判決
。
上訴人則以：伊私下曾交付子女學費及零用金，縱認伊應負扶養責任，亦應以兩造當
時之經濟能力及身分定分擔比例等語，資為抗辯。
原審以：兩造於六十六年間結婚，女丙○○、子丁○○分別於○○○年○月○○日、
○○○年○○月○○日出生，八十年二月十二日兩造曾訂立離婚協議書，但未辦理登
記，復於八十七年十二月四日訂立離婚協議書並辦理登記，為兩造不爭之事實，並有
離婚協議書可稽。玆被上訴人主張：伊自八十年二月十二日迄兩造子女成年止，獨立
扶養子女二人，並支付子女之生活費、教育費，上訴人應給付其代墊之子女扶養費云
云，惟上訴人否認之，兩造情詞各執。經查：兩造於八十年二月十二日協議離婚訂立
離婚協議書後，即未同居生活，其未成年子女丙○○、丁○○均由被上訴人扶養並支
付教育費，己據丙○○、丁○○陳述明確。惟兩造固於八十年二月十二日協議離婚，
但未辦理登記，迨八十七年十二月四日再重新辦理協議離婚及完成登記，然八十年二
月十二日離婚協議約定：丙○○、丁○○均歸被上訴人監護扶養，上訴人願自辦理離
婚戶籍登記之當月起，按月付予被上訴人子、女教育費等三萬元，直至子、女有謀生
能力時止，但子、女於任何時機再就讀或無謀生之時，上訴人仍應負該項之費用；嗣
八十七年十二月四日離婚協議約定：對於雙方所生之女○○○（改名為丙○○）、子
丁○○監護權均歸被上訴人，上訴人完全放棄，並將原有關上訴人同意每月支付子女
之教育、生活費三萬元，至其成長完成學業並有獨立之經濟能力止之記載刪除，上訴
人於同日另立切結書載：上訴人同意完全放棄子女高詠嵐、丁○○之監護權與探視權
，並切結不得隨意私下探視等字樣，為上訴人所不爭並有離婚協議書、切結書足憑。
被上訴人表示：八十七年協議離婚時，一個孩子已成年，一個差幾個月就成年，伊想
子女均已養大了，就將原有約定上訴人應每月給付三萬元之約定刪除，只想以後都不
要再看到上訴人，以後的扶養費已經不想要了云云，堪認被上訴人於八十七年十二月
四日離婚協議書刪除該有關約定由上訴人負擔子女扶養費部分，應係僅免除上訴人自
該時日起對於子女之扶養費分擔之義務。上訴人復未能證明被上訴人就前開期間之扶
養費請求亦有免除之意，自難認被上訴人捨棄對上訴人自八十年二月十二日起至八十
七年十二月三日止代墊之子女扶養費請求。則被上訴人得對上訴人請求返還代墊子女
扶養費之期間，應自八十年二月十二日起，其中丙○○至○○○年○月○○日成年止
，丁○○至八十七年十二月四日離婚協議之前一日八十七年十二月三日止。按父母對
於未成年之子女，有保護及教養之權利；負扶養義務有數人，而其親等同一時，應各
依其經濟能力分擔義務；扶養之程度，應按受扶養權利者之需要，與負扶養義務者之
經濟能力及身分定之，民法第一千零八十四條、第一千一百十九條、第一千一百十五
條第三項分別定有明文。查被上訴人主張每位子女每月支出之生活、教育費用約四萬
元，固未提出確切單據可供審酌，丙○○、丁○○於八十年二月十二日時，分別為十
二歲餘、十一歲餘，彼等自斯時起至丙○○成年及丁○○於兩造於八十七年離婚時，
處於小學五、六年級至大專間之求學階段，正屬就學花費最鉅之時期，參照丙○○、
丁○○所稱補習、學費額，另加生活費，每人之扶養費當屬不貲，而依八十年二月十
二日離婚協議，上訴人同意每月負擔子女之生活、教育費三萬元，衡情自係依其當時
之經濟能力所能負擔之程度，亦堪認定，則被上訴人請求上訴人負擔每位子女每月之
扶養費各一萬五千元為相當，均由被上訴人代墊。依此計算被上訴人所得請求之代墊
扶養費用，丙○○部分計一百三十一萬三千六百二十三元（元以下四捨五入）丁○○
部分：計一百四十萬六千零四十二元（元以下四捨五入），被上訴人請求上訴人給付
代墊之丙○○、丁○○之扶養費用各六十萬元、九十萬元，均未逾前開數額。上訴人
雖辯稱：被上訴人請求之期間，伊當時之經濟能力不佳，且曾私下交付二名子女學費
及零用金等語，並提出丁○○之存摺影本、匯款單、學費繳款單為證據方法。惟上訴
人就其於被上訴人主張之期間經濟能力不佳乙節，並未舉證證明，所提出之丁○○存
摺影本、匯款單、學費繳款單，所載之匯入、匯款及繳費日期，均在被上訴人請求給
付之代墊期間以後所發生，自不足為上訴人有利之證明；丙○○證稱：上訴人曾經給
付每月五千元，但在十個月以下云云，自上述被上訴人得請求之數額中扣除，其不足
之數額遠逾被上訴人請求之六十萬元及九十萬元。從而被上訴人之請求，應予准許等
詞，為其判斷之基礎。
按父母對於未成年之子女，有保護及教養之權利義務，又對於未成年子女之權利義務
，除法律另有規定外，由父母共同行使或負擔之，父母之一方不能行使權利時，由他
方行使之，父母不能共同負擔義務時，由有能力者負擔之，民法第一千零八十四條、
一千零八十九條第一項定有明文。此與同法第一千一百十四條第一款所定，直系血親
相互間之扶養義務者不同（本院五十六年台上字第七九五號判例意旨參照），後者凡
不能維持生活而無謀生能力時，皆有受扶養之權利，並不以未成年為限；而前者之未
成年之子女受父母之扶養，並不以不能維持生活而無謀生能力為要件；倘非父母不能
共同負擔義務，父母之一方支付全部未成年子女之扶養費後，固非不得依不當得利法
律關係向他方請求分擔。惟本件被上訴人究竟本於何法律關係為請求，被上訴人未予
明，原審亦未詳加闡明，已有未合。次查上訴人非不能共同負擔未成年子女丙○○
、丁○○扶養義務，為原審合法確定之事實。關於丙○○、丁○○之扶養義務，依上
說明，即應由兩造共同負擔；倘被上訴人支付全部，自得向上訴人請求代墊丙○○、
丁○○之扶養費。惟本件被上訴人支付丙○○、丁○○生活、教育費用若干？原審胥
未詳為調查，僅以丙○○、丁○○處於小學五、六年級至大專間之求學階段，正屬就
學花費最鉅之時期，並丙○○、丁○○所稱補習、學費額，另加生活費當屬不貲，而
未審認其費用額，以為判斷兩造之分擔範圍，即為被上訴人全部勝訴之判決，於法已
有未合。再者，原審既未對扶養丙○○、丁○○之費用額為判斷，亦未調查上訴人及
被上訴人之經濟能力如何，則其認定上訴人同意每月負擔子女之生活、教育費三萬元
，即每人每月一萬五千元係其當時之經濟能力所能負擔之程度而相當，是否允當，即
非無疑。上訴論旨，執以指摘原判決不當，求予廢棄，非無理由。
據上論結，本件上訴為有理由。依民事訴訟法第四百七十七條第一項、第四百七十八
條第二項，判決如主文。
中      華      民      國    九十二    年      十      月    三十一    日
                              最高法院民事第六庭
                                  審判長法官  吳  正  一
                                        法官  劉  福  來
                                        法官  鄭  玉  山
                                        法官  黃  義  豐
                                        法官  沈  方  維
      右正本證明與原本無異
                                              書  記  官
中      華      民      國    九十二    年     十一     月     十九     日


司法院資訊處製作；財團法人民間司法改革基金會備份。
